臺灣臺東地方法院民事判決　九十二年度簡上字第一四號
　　上　訴　人　東方大鎮Ａ區管理委員會
　　法定代理人　乙○○
　　訴訟代理人　陳淑芬律師
　　被上訴人　　長潤建設開發股份有限公司
　　法定代理人　甲○○
　　訴訟代理人　蘇建榮律師
右當事人間所有權移轉登記事件，上訴人對於中華民國九十一年十二月二十五日本院
臺東簡易庭九十一年度東簡字第一號第一審判決提起上訴，並於本院為訴之追加，本
院於民國九十四年七月二十八日言詞辯論終結，判決如左：
    主      文
上訴人之上訴及追加之訴均駁回。
上訴及追加之訴之訴訟費用均由上訴人負擔。
    事實及理由
壹、程序方面：
一、按當事人之法定代理人其代理權消滅者，應由有代理權之法定代理人承受訴訟，
    此觀民事訴訟法第一百七十條之規定自明。本件訴訟於上訴人提起上訴後，上訴
    人東方大鎮Ａ區管理委員會之法定代理人業經該管理委員會第九屆管理委員第一
    次臨時會議改選為乙○○，並由乙○○於民國九十四年四月二十六日具狀聲明承
    受訴訟（見本院卷第一宗第二八○之四頁），核與民事訴訟法第一百七十條、第
    一百七十五條之規定相符，應許其承受並續行訴訟，合先敘明。
二、次按當事人於第二審為訴之變更、追加，非經他造同意，不得為之，但請求之基
    礎事實同一者，不在此限，民事訴訟法第四百四十六條第一項準用第二百五十五
    條第一項第二款定有明文。本件上訴人原起訴請求被上訴人應將座落臺東縣臺東
    市○○段二七地號上之建物（門牌號碼臺東縣臺東市○○路○段四五○巷二十六
    號，建號七二○號，面積十一平方公尺二九平方公寸）所有權持分二一一分之一
    五一，所有權移轉登記與上訴人所屬全體區分所有權人為共有。嗣於提起上訴後
    之九十四年一月三日具狀追加上訴聲明為：(一)原判決廢棄。(二)右廢棄部分，被上
    訴人應塗銷臺東縣臺東市○○段二七地號上之七二○建號建物（門牌號碼：臺東
    縣臺東市○○路○段四五○巷二十六號，面積十一平方公尺二九平方公寸），主
    要用途為商業用之登記，登記為共同使用部分，並將前項建物之所有權持分二一
    一分之一五一，所有權移轉登記與上訴人所屬全體區分所有權人共有（見本院卷
    第一宗第二四三頁至第二四四頁）；復於九十四年六月二日具狀追加及變更上訴
    聲明第二項為：被上訴人應塗銷臺東縣臺東市○○段二七地號上之七二Ｏ建號建
    物（門牌號碼為臺東縣臺東市○○路○段四五○巷二十六號，面積十一平方公尺
    二九平方公寸），主要用途為商業用之登記，更正登記為警衛室或管理員（共同
    使用），並將前項建物之所有權持分二一一分之一五一，平均移轉登記與附表所
    列之區分所有權人。上訴人前揭訴之追加及變更，其追加及變更之訴之請求，構
    成要件事實與起訴請求之事實顯係源於同一基礎原因事實，主要爭點具有共同性
    ，各請求利益之主張在社會生活上應可認為同一或關連，揆諸首開說明，上訴人
    追加及變更之訴與原訴應認有請求之基礎事實同一之情形，依前揭規定，上訴人
    所為訴之追加及變更，應予准許。
貳、實體方面：
一、上訴人起訴主張：
（一）被上訴人於八十三年間在坐落臺東縣臺東市○○段二七地號地上開發興建「東
      方大鎮Ａ棟」大樓，採各層分室預售，當時預售屋廣告上標明第一層樓面備有
      皇家警衛室，面積一一‧二九平方公尺，依一般社會交易觀念，大廈大樓之所
      謂警衛室應為維護全體區分所有權人公共安全之用，其產權登記應為全體區分
      所有權人共有，不得登記為單獨所有，詎被上訴人於申請建築執照時，擅將該
      警衛室變更為店鋪營業場所，並於建築完成後將產權登記為被上訴人單獨所有
      ，門牌號碼登記為臺東縣臺東市○○路○段四五○巷二六號（以下簡稱系爭建
      物），與預售屋刊登廣告不符。又被上訴人於系爭建物建築完成，Ａ區管理委
      員會成立後，將系爭建物移交Ａ區管理委員會供為警衛室使用，現由管理委員
      會雇有警衛人員駐室負責警衛工作，並在室內設有社區電訊總設施、火警警示
      燈設備、全社區聯絡廣播系統、住戶對講機及電梯故障警報系統等多項公共設
      備，此等設備乃被上訴人於興建系爭建物時已為設計並配置，可見被上訴人於
      興建系爭建物時，實際上係將系爭建物做為社區警衛室之公共設施使用，非如
      其竣工圖上所顯示係建造為一獨立產權之店鋪，系爭建物所有權自應屬全體區
      分所有權人共有。尤其系爭建物位於社區及地下室停車場出入口樞紐，控管整
      個社區之人員及車輛出入門戶，不僅有固定使用方法，且為社區日常運作所不
      可或缺，而有管理上之整體不可分性，依公寓大廈管理條例第七條第五款不得
      供作專有部分，即不得為區分所有之標的，自不得因產權登記之方式而影響系
      爭建物實際上確實規劃為公共設施之認定。而系爭建物既屬東方大鎮Ａ區之公
      共設施，依上訴人所屬區分所有權人與被上訴人訂定之房屋預定買賣契約書（
      以下簡稱系爭買賣契約書）第七條第一項約定，屬社區全體區分所有權人共有
      ，亦即被上訴人於售屋時已將系爭建物約定為買賣標的之一部分。被上訴人將
      系爭建物以專有部分之產權登記方式單獨登記為其所有，以地下室停車場為該
      專有部分之附屬公共設施，再移轉系爭建物應有部分予購買停車位之人共同持
      有，顯係為規避內政部八十年九月十八日臺內營字第八○七一三三七號函釋明
      文禁止法定停車位不得與主建物分離之規定，而屬脫法行為，無保護之必要。
      況被上訴人於銷售東方大鎮社區時，廣告上明確標示系爭建物係作為皇家警衛
      室之用而對外加以宣傳，依消費者保護法第二十二條之規定，被上訴人之廣告
      自應作為與所有區分所有權人系爭買賣契約書內容之一部分，雖被上訴人將系
      爭建物獨立申請建號，並無法變更系爭建物作為公共設施之性質，被上訴人未
      依系爭買賣契約移轉系爭建物所有權，上訴人自得代區分所有權人請求被上訴
      人移轉系爭建物所有權與區分所有權人。
（二）上訴人係依東方大鎮Ａ區八十八年區分所有權人會議決議之授權、及九十三年
      第一次臨時區分所有權人會議經二百四十八位區分所有權人同意授權提起本件
      訴訟；且依最高法院五十一年臺上字第二六八○號判例意旨，管理權人得以自
      己名義為他人任訴訟當事人，上訴人為系爭建物之管理機關，就系爭建物之訴
      訟自有訴訟實施權；又依公寓大廈管理條例第五十七條之規定，公寓大廈管理
      委員會有權就公共設施的移交提起訴訟，故本件上訴人之起訴並無當事人不適
      格問題。而被上訴人取得系爭建物所有權後，即將警衛室應有部分分為二一一
      份，並分別出售，現尚餘一五一份，爰依系爭買賣契約書第七條第一項、民法
      第三百四十八條之規定，請求被上訴人將系爭建物更正登記為警衛室或管理員
      （共同使用），並將系爭建物之所有權持分二一一分之一五一，平均移轉登記
      與附表所列之二百四十八位區分所有權人等語【上訴人於原審聲明：被上訴人
      應將座落臺東縣臺東市○○段二七地號上之建物（門牌號碼為臺東縣臺東市○
      ○路○段四五○巷二十六號，建號七二○號，面積十一平方公尺二九平方公寸
      ）所有權持分二一一分之一五一，所有權移轉登記與上訴人所屬全體區分所有
      權人共有。原審為上訴人敗訴之判決，上訴人聲明不服提起上訴。】。併為上
      訴聲明：(一)原判決廢棄。(二)被上訴人應塗銷臺東縣臺東市○○段二七地號上之
      七二Ｏ建號建物（門牌號碼：臺東縣臺東市○○路○段四五○巷二十六號，面
      積十一平方公尺二九平方公寸），主要用途為商業用之登記，更正登記為警衛
      室或管理員（共同使用），並將前項建物之所有權持分二一一分之一五一，平
      均移轉登記與附表所列之區分所有權人。
二、被上訴人則以：
    系爭買賣契約書乃各區分所有權人與被上訴人間個別成立之契約關係，非屬全體
    區分所有權人須一同主張之權利，其權利或利益亦非歸屬全體區分所有權人，且
    目前東方大鎮Ａ區之區分所有權人非均為直接向被上訴人購買房屋之契約當事人
    ，管理委員會自無權代全體住戶主張買賣契約請求權，本件上訴人並無訴訟實施
    權，況上訴人未以全體區分所有權人之名義請求，亦未請求向全體區分所有權人
    為給付，將權利或利益歸屬於全體區分所有權人，實無理由。系爭建物非屬系爭
    買賣契約書內容，而係包括於停車位預定買賣契約內，未購買停車位之住戶即無
    請求移轉系爭建物所有權之權利，系爭建物所有權中二一一分之六十已由買受停
    車位之住戶取得共有，上訴人以系爭建物依社會通念為公共設施，代表區分所有
    權人請求被上訴人移轉系爭建物所有權，於法無據。再者，上訴人提起本件訴訟
    未經全體區分所有權人會議決議授權，上訴人僅代同意授權之區分所有權人提起
    訴訟，顯有當事人適格問題等語，資為抗辯。
三、下列事實為兩造所不爭執（見本院卷第二宗第五頁），自堪信為真實，本院爰採
    為判決之基礎：
（一）系爭建物目前登記為被上訴人所有，應有部分為二一一分之一五一，供作上訴
      人社區之警衛室及管理員室使用。室內設有社區電訊總設施、火警警示設備、
      全區廣播系統、住戶對講機、電梯故障警報系統及中庭電燈控制箱等公共設施
      。
（二）臺東縣臺東市○○段一○八六號建號目前登記為系爭建號之附屬建物。
（三）系爭建物水電費用由區分所有權人負擔。
四、得心證之理由：
    本件經兩造協議，並同意簡化爭點為：(一)上訴人是否有訴訟實施權？亦即上訴人
    之當事人是否適格？(二)系爭建物是否屬於上訴人社區之公共設施？有無獨立之水
    電錶？(三)系爭建物是否屬於系爭買賣契約書第七條第一項之買賣範圍？(四)東方大
    鎮Ａ區之配置圖（本院卷第一宗第二六八頁）是否屬於系爭買賣契約之一部分？
    (五)前開配置圖就警衛室部分如屬於公共設施，上訴人是否有權請求移轉？
（一）按公寓大廈管理條例於八十四年六月二十八日經總統公布，於同年月三十日生
      效施行，此後迭經於八十九年四月二十六日、九十二年十二月三十一日經總統
      修正公布。而依八十四年六月三十日公布施行之公寓大廈管理條例第四十三條
      規定：本條例施行前已取得建造執照之公寓大廈，應依本條例規定成立管理組
      織。前項公寓大廈得不受第七條各款不得為約定專用部分之限制。準此，本件
      東方大鎮Ａ區在公寓大廈管理條例施行前之八十三年七月十三日已領得建照執
      照，為兩造所不爭執，即屬公寓大廈管理條例公布生效前已領得建照執照之公
      寓大廈，依法雖不受公寓大廈管理條例之拘束，惟就有關管理委員會之組成、
      區分所有權人會議之程序及決議方式、相鄰住戶關係、共用部分之管理使用與
      維護、公共安寧與公共安全之維護等持續性事項，在該條例生效後自仍應按規
      定成立管理委員會辦理，先予敘明。
（二）次按當事人之適格，指當事人就特定訴訟標的有實施訴訟之權能而言，此項權
      能之有無，應依當事人與特定訴訟標的之關係定之；又當事人之適格為訴權存
      在要件之一，原告就為訴訟標的之法律關係如無訴訟實施權，當事人即非適格
      ，其訴權存在之要件亦即不能認為具備，法院自應認其訴為無理由予以駁回，
      最高法院著有二十六年渝上字第六三九號、二十七年上字第一九六四號判例要
      旨參照。本件上訴人主張系爭建物應屬東方大鎮Ａ區公寓大廈之公共設施，而
      為系爭買賣契約書第七條第一項約定買賣標的之一部分，被上訴人將系爭建物
      登記為其所有之專有部分，上訴人本於八十八年區分所有權人會議決議、九十
      三年度第一次臨時區分所有權人會議決議之授權、及依最高法院五十一年臺上
      字第二六八○號判例意旨、公寓大廈管理條例第五十七條之規定，就本件訴訟
      標的之權利及法律關係有訴訟實施權，而有當事人適格等情。惟查：
      1.民法第三百四十八條第一項規定物之出賣人，負交付其物於買受人，並使其
        取得該物所有權之義務，是買受人固得依民法第三百四十八條之規定，向出
        賣人行使交付標的物及移轉所有權之權利，惟此項權利之行使，屬買受人與
        出賣人間之私權糾紛，乃實體之爭執，係以雙方當事人間有買賣契約存在為
        前提。本件東方大鎮Ａ區區分所有建物之買賣契約當事人，出賣人為被上訴
        人，買受人為上訴人社區所屬之區分所有權人，乃上訴人所自認，並有上訴
        人提出之系爭買賣契約書附卷可佐（見本院卷第一宗第一三九頁至第一五二
        頁），則上訴人並非買賣契約之當事人，堪予認定。上訴人與被上訴人間既
        無買賣契約關係，揆之上開說明，上訴人本身並無向被上訴人行使系爭買賣
        契約書第七條第一項及民法第三百四十八條之請求權，要屬無疑。
      2.又管理委員會依公寓大廈管理條例第三條第九款之規定，係指為執行區分所
        有權人會議決議事項暨公寓大廈管理維護工作，由區分所有權人選任住戶若
        干人為管理委員所設立之組織。參以公寓大廈管理條例第三十六條對其職務
        所為之規定，足見管理委員會之職權在執行區分所有權人會議決議事項及公
        寓大廈管理維護工作，而其得提起訴訟者亦必與此有關，此徵之公寓大廈管
        理條例第六條第三項、第九條第四項、第十四條第一項、第二十條第二項、
        第二十一條、第二十二第一項、第二項就管理委員會得提起訴訟之規定更為
        顯然，基此，管理委員會就區分所有權人與建設公司間實體爭執之私權糾紛
        自無加以干涉之權。本件上訴人訴請被上訴人移轉系爭建物之所有權與附表
        所列區分所有權人，非屬公寓大廈管理條例第三十六條所定之職務，與管理
        委員會之固有職權無涉，上訴人主張其依東方大鎮Ａ區八十八年區分所有權
        人大會通過之「有關地下室停車場之相關問題，授權第四屆管理委員會全權
        處理，必要時得尋求法律訴訟」決議（見本院卷第一宗第二一五頁）、及九
        十三年第一次臨時區分所有權人會議經二百四十八名區分所有權人之授權，
        有權提起本件訴訟（見本院卷第一宗第二五六頁），惟縱認前開區分所有權
        人會議決議得為授權上訴人向被上訴人提起本件移轉所有權登記訴訟之依據
        ，系爭買賣契約書之買受人為上訴人社區所屬區分所有權人，區分所有權人
        既未將渠等對被上訴人之實體法上權利讓與上訴人，上訴人就區分所有權人
        與被上訴人間私權上爭執，僅為區分所有權人受任人之地位，依上訴人前開
        主張之事實，本件為訴訟標的之法律關係及權利，即系爭買賣契約書第七條
        第一項約定及民法第三百四十八條之權利主體仍為上訴人社區所屬區分所有
        權人，上訴人就為訴訟標的之法律關係並無實施訴訟之權能，亦即本件應以
        東方大鎮Ａ區區分所有權人名義起訴，始具備「當事人適格」之訴訟上權利
        保護要件，上訴人不得以自己之名義為本件之請求。本件上訴人以自己名義
        起訴請求被上訴人移轉系爭建物所有權與附表所列區分所有人，顯有當事人
        不適格情形。
      3.上訴人主張參照最高法院五十一年臺上字第二六八○號判例意旨，其為系爭
        建物之管理機關，得以自己名義為他人任訴訟當事人，請求被上訴人將系爭
        建物之所有權移轉與附表所列區分所有權人云云。惟以自己名義而為他人訴
        訟之訴訟擔當制度，依訴訟實施權之取得係基於法律之規定或本人授權，可
        分為法定訴訟擔當與任意訴訟擔當，本件既無法律明文規定使上訴人取得訴
        訟標的之訴訟實施權，而上訴人社區所屬區分所有權人亦未將本件為訴訟標
        的之實體法上權利讓與上訴人，上訴人就其主張為訴訟標的之權利，並無處
        分之權能；且上訴人前開主張之事實，與最高法院五十一年臺上字第二六八
        ○號判例意旨旨在闡明受撥用國有財產之管理機關，對於無權占有國土之人
        ，得代表國家起訴，行使所有物返還請求之情節亦不相同，上訴人前開主張
        ，自不足採。
      4.再者，上訴人主張依公寓大廈管理條例第五十七條規定，上訴人得就公共設
        施之移交提起訴訟云云。惟系爭建物係登記為一獨立之所有權，被上訴人應
        有部分之權利範圍為二一一分之一五一之情，為上訴人自認之事實，並有建
        物登記謄本在卷可稽（見原審卷第七九頁），核與公寓大廈管理條例第五十
        七條所列起造人應移交者為公寓大廈共用部分、約定共用部分與其附屬設施
        設備之公共設施之要件不符，上訴人據此請求被上訴人移交系爭建物所有權
        ，亦不足採。
（三）從而，上訴人既非本件訴訟標的法律關係之權利主體，就本件為訴訟標的之法
      律關係無實施訴訟之權能，其為本件訴訟當事人適格即有欠缺，其訴顯無理由
      。則就前開所列：系爭建物是否屬於上訴人社區之公共設施？有無獨立之水電
      錶？系爭建物是否屬於系爭買賣契約書第七條第一項之買賣範圍？東方大鎮Ａ
      區之配置圖（本院卷第一宗第二六八頁）是否屬於系爭買賣契約之一部分？前
      開配置圖就警衛室部分如屬於公共設施，上訴人是否有權請求移轉？等爭執事
      項，本院自無庸再予審酌，而上訴人聲請向臺東縣政府工務局調取東方大鎮社
      區建築執照及使用執照案卷，及聲請訊問證人彭美玉、乙○○，經核均與本件
      判決結果不生影響，核屬無必要，爰不予調查，併此敘明。
五、綜上所述，上訴人主張依系爭買賣契約書第七條第一項及民法第三百四十八條之
    規定，請求被上訴人應塗銷臺東縣臺東市○○段二七地號上之七二Ｏ建號建物（
    門牌號碼：臺東縣臺東市○○路○段四五○巷二十六號，面積十一平方公尺二九
    平方公寸），主要用途為商業用之登記，更正登記為警衛室或管理員（共同使用
    ），並將前項建物之所有權持分二一一分之一五一，平均移轉登記與附表所列之
    區分所有權人，核屬無據，不應准許。從而，原審為上訴人敗訴之判決，理由雖
    有不同，然結論並無二致，是上訴意旨指摘原判決不當，請求將原判決廢棄改判
    ，並為追加之請求，均為無理由，應予駁回。
據上論結，本件上訴及追加之訴均為無理由，依民事訴訟法第四百三十六條之一第三
項、第四百四十九條第二項、第七十八條，判決如主文。
中　　　華　　　民　　　國　　九十四　　年　　　八　　　月　　　十七　　日
                                    臺灣臺東地方院法院民事庭
~B審判長法官  王漢章
~B      法官  陳兆翔
~B      法官　簡芳潔
右為正本係照原本作成
本件判決不得上訴
中　　　華　　　民　　　國　　九十四　　年　　　八　　　月　　　十七　　日
~B法院書記官　李春菊
